臺灣高等法院刑事裁定
                                    108年度毒抗字第348號
抗  告  人
即  被  告  余嚴效



上列抗告人即被告因違反毒品危害防制條例案件，不服臺灣新竹
地方法院中華民國108 年11月21日裁定（108 年度毒聲字第154
號），提起抗告，本院裁定如下：
    主  文
抗告駁回。
    理  由
一、原裁定意旨略以：抗告人即被告甲○○（下稱被告）因施用第
    二級毒品甲基安非他命案件，經臺灣新竹地方法院以108年
    度毒聲字第78號裁定送法務部○○○○○○○○附設勒戒處所觀察、
    勒戒後，認有繼續施用毒品之傾向，爰依毒品危害防制條例
    第20條第2 項規定，裁定令被告入戒治處所施以強制戒治等
    語。
二、抗告意旨略以：被告為警查獲後迄今，深知悔改，並決心徹
    底戒除毒品，觀察勒戒期間亦聽從管教無何違規犯紀情事，
    卻經兩次評估結果仍有繼續施用毒品之傾向，認有不公，況
    被告家中尚有高齡罹病之父及子女需行照料，如因評估有誤
    進而使被告家庭破碎，將造成被告難以彌補之遺憾，為此不
    服提起抗告云云。
三、按「觀察、勒戒後，檢察官或少年法院（地方法院少年法庭
    ）依據勒戒處所之陳報，認受觀察、勒戒人無繼續施用毒品
    傾向者，應即釋放，並為不起訴之處分或不付審理之裁定；
    認受觀察、勒戒人有繼續施用毒品傾向者，檢察官應聲請法
    院裁定或由少年法院（地方法院少年法庭）裁定令入戒治處
    所強制戒治，其期間為6 個月以上，至無繼續強制戒治之必
    要為止，但最長不得逾1 年」，毒品危害防制條例第20條第
    2 項定有明文。次按有無繼續施用毒品傾向之評估標準，並
    非完全以受勒戒人勒戒後之結果為準，勒戒前之各種情況，
    仍應作為評估之依據。依有無繼續施用毒品傾向評分說明手
    冊規定，係以前科紀錄與行為表現、臨床評估、社會穩定度
    三項合併計算分數，每一大項皆有靜態因子與動態因子。先
    以靜態因子分數評分，靜態因子分數總分在60分（含）以上
    為「有繼續施用毒品傾向」：60分以下，與動態因子分數相
    加，如果總分在60分（含）以上，為「有繼續施用毒品傾向
    」。是被告有無「繼續施用毒品傾向」，係依具體個案之臨
    床實務及相關事證等情綜合判定，有其相當之專業依據及標
    準，且涉及專門醫學，又衡酌強制戒治之目的，係為協助施
    用毒品者戒斷毒品之心癮及身癮所為之一種保安處分類型，
    而該評估標準係適用於每一位受觀察、勒戒處分之人，具一
    致性、普遍性、客觀性，倘其評估由形式上觀察，無擅斷或
    濫權等明顯不當之情事，法院宜予尊重。
四、經查：
  ㈠被告於執行觀察、勒戒期間，經法務部○○○○○○○○附設勒戒處
    所之醫師評定結果，其⑴前科紀錄與行為表現部分合計為46
    分（毒品犯罪相關司法紀錄「有，3 筆」計30分、首次毒品
    犯罪年齡為「20歲以下」計10分、其他犯罪相關紀錄「有，
    2 筆，每筆2 分」計4 分、入所時尿液毒品檢驗為「無藥物
    反應」計0 分，上開4 項靜態因子合計為44分；所內行為表
    現之動態因子為「持續於所內抽煙」，計2 分）；⑵臨床評
    估部分合計為28分（多重毒品濫用為「有，種類：安非他命
    、咖啡包、K 他命」計10分、合法物質濫用為「有，種類：
    菸、檳榔，每種2 分」計4 分、使用方式為「無注射使用」
    計0 分、使用年數為「超過1 年」計10分，上開靜態因子合
    計為24分；精神疾病共病（含反社會人格）為「無」計0 分
    、臨床綜合評估（含病識感、動機、態度、就醫意願）評定
    為「中度」計4 分，上開動態因子合計為4 分）；⑶社會穩
    定度部分合計為2 分（工作：「兼職工作：二手車商計2 分
    、家人藥物濫用為「無」計0 分，上開靜態因子合計為2 分
    ；入所後家人是否訪視為「有，2 次」計0 分、出所後是否
    與家人同住則為「是」計0 分，上開動態因子合計為0 分）
    。以上⑴至⑶部分之總分合計為76分（靜態因子共計70分，動
    態因子共計6 分），經評定為「有繼續施用毒品傾向」等情
    ，此有法務部矯正署新店戒治附設勒戒處所之「有無繼續施
    用毒品傾向證明書」及「有無繼續施用毒品傾向評估標準紀
    錄表」附卷可稽（見108 年度毒偵字第1017號卷第69至70頁
    ）。
  ㈡上開綜合判斷之結果，係該所相關專業知識經驗人士，於被
    告觀察、勒戒期間，依其本職學識就被告之前科紀錄及行為
    表現、臨床評估及社會穩定度等因素所為之綜合判斷，具有
    科學驗證所得之結論，且由形式上觀察，並無擅斷或濫權等
    明顯不當之情事，法院宜予尊重其行政職權之行使及專業之
    判斷。再者，毒品危害防制條例規定強制戒治之目的，既係
    針對因施用毒品成癮者，此處尚非僅指身癮者，心癮者尤其
    為甚，其難以戒絕斷癮，致再犯率偏高，故有持續收容於戒
    治處所施以強制戒治之必要，是該條例第20條第2 項關於強
    制戒治之規定，係屬強制規定，只要觀察、勒戒後，經評定
    受觀察、勒戒人有繼續施用毒品傾向者，檢察官即應聲請法
    院裁定受觀察、勒戒者令入戒治處所強制戒治，其中並無任
    何例外規定。又衡酌其入所時及期間之尿液毒品檢驗、所內
    行為表現有無違規、出所後是否與家人同住等，僅係供醫師
    判斷有無戒癮動機的參考之一，並非認定有無繼續施用毒品
    傾向之唯一標準，此可從前揭動、靜態因子分析可知；且毒
    品危害防制條例所規定之觀察、勒戒或強制戒治處分，其立
    法意旨在幫助施用毒品者戒除毒癮，該處分之性質非為懲戒
    行為人，而係為消滅受處分人再次施用毒品之危險性，目的
    係在戒除行為人施用毒品身癮及心癮之措施，故觀察、勒戒
    之執行，其重點在「評估」應否受強制治療之可能性，並依
    其結果有不起訴處分之優遇，亦係提供被告改過自新之機會
    。是以，本件被告前經原審法院裁定令入勒戒處所施以觀察
    勒戒，既經專業評估有繼續施用毒品傾向，無法戒斷毒癮，
    自有依法再施以強制戒治之必要。被告徒憑己見任意指摘該
    評估標準之專業性，自不足採。
五、綜上所述，本件被告既經評估認定有繼續施用毒品之傾向，
    原審依前開規定，裁定令被告入戒治處所施以強制戒治，其
    期間為6 個月以上，至無繼續戒治之必要為止，但最長不得
    逾1 年，於法有據，核無違法或不當之處，本件抗告為無理
    由，應予駁回。
據上論斷，應依刑事訴訟法第412 條，裁定如主文。
中　　華　　民　　國　 108　　年　　12　　月　　20　　日
                  刑事第二十一庭審判長法  官  許宗和
                                      法  官  章曉文
                                      法  官  黃玉婷
以上正本證明與原本無異。
不得再抗告。
                                      書記官  傅國軒
中　　華　　民　　國　　108 　年　　12　　月　　24　　日